【裁判字號】    97,家上,98
【裁判日期】    981230
【裁判案由】    履行同居
【裁判全文】
臺灣高等法院高雄分院民事判決          97年度家上字第98號
上  訴  人  乙○○
訴訟代理人  賴玉山律師
            邱佩芳律師
被上訴人    甲○○○
                        -303號
訴訟代理人  吳小燕律師
            嚴宮妙律師
上列當事人間請求履行同居事件，上訴人對於民國97年10月9日
臺灣高雄地方法院96年度婚字第143號第一審判決提起上訴後為
訴之變更，本院於98年12月16日言詞辯論終結，判決如下：
    主  文
變更之訴駁回。
第二審訴訟費用由上訴人負擔。
    事實及理由
一按婚姻無效、確認婚姻成立或不成立、撤銷婚姻、離婚或夫妻
  同居之訴，得合併提起，或於第一審或第二審言詞辯論終結前
  ，為訴之變更、追加或提起反訴，民事訴訟法第572條第1項定
  有明文。本件上訴人於起訴時係依民法第1001條之規定請求被
  上訴人履行同居義務，經原審法院判決敗訴後提起上訴，乃變
  更請求依民法第1052條第1項第5款、第2 項之規定聲明判決准
  兩造離婚，因合於上揭法律之規定，自應准許。
二上訴人變更起訴主張為：兩造於民國93年1月3日在臺灣結婚，
  並於93年2 月24日辦理結婚登記，而同住在高雄市○○○路○
  號○樓之○，嗣育有未成年子女丙○○（○○年○月○○日生，
  身分證字號Ｚ000000000）。詎於95年4 月間被上訴人忘記申請
  延長居留，乃攜丙○○臨時返回日本，嗣於返臺前丙○○突罹
  肺炎入院，上訴人雖至日本探望，惟為工作乃先返臺，兩造則
  於電話中因照顧丙○○及其他生活瑣事爭吵，被上訴人即表示
  要離婚，上訴人則於95年9 月至日本，請求被上訴人偕子返臺
  遭拒後，復於95年10月8 日與上訴人父母至日本商談，被上訴
  人竟虛構上訴人有精神虐待，要求離婚，且拒絕返臺履行同居
  義務，自有民法第1052條第1 項第5 款惡意遺棄上訴人在繼續
  狀態中之離婚事由；另上訴人一再請求被上訴人返家，被上訴
  人卻以上訴人有情緒障礙、結婚前後恣意發洩情緒等事由訴請
  離婚，又將丙○○留在日本，剝奪上訴人對丙○○行使親權，
  而被上訴人所提兩造婚姻中之摩擦縱然屬實，亦非兩造婚姻產
  生破綻之原因，應係被上訴人來臺適應不良造成雙方爭吵所致
  ，乃不可歸責於上訴人，且被上訴人於日本法院訴訟審理中仍
  拒絕上訴人探視丙○○，兩造互信互賴之誠摰婚姻基礎已經動
  搖，致難以維持婚姻，乃有民法第1052條第2 項之離婚事由，
  爰提起本訴，並附帶請求對於未成年子女丙○○權利義務之行
  使或負擔，由經濟能力及教育程度較佳之上訴人任之等語。求
  為判決：（一）准上訴人與被上訴人離婚；（二）對於未成年子女丙○
  ○權利義務之行使或負擔，由上訴人任之。
三被上訴人則以：被上訴人並無惡意遺棄之情事，其於95年4 月
  返日係為申請延長居留，始攜丙○○回娘家居住，原預定同年
  5月返臺，卻因上訴人無法預期之情緒失控，導致被上訴人精
  神受有重大之虐待而身體開始不適，雙方復於溝通上發生嚴重
  障礙，遂於往來聯絡中互相表示離婚之意思，惟兩造無法達成
  協意離婚，被上訴人乃向日本法院訴請判決離婚及附帶請求丙
  ○○之監護權，上訴人並已委任律師應訴，雙方既進行離婚協
  議及訴訟，被上訴人於日本繼續居住，自無惡意遺棄之主觀意
  圖；另於日本法院進行離婚訴訟中，上訴人竟向日本法院主動
  表示與被上訴人之母丁○○○於兩造結婚前後有違背倫常之性
  行為，致被上訴人震驚無以復加，而無法再面對上訴人，嗣日
  本大阪家事裁判所亦於98年10月27日以上訴人此通姦行為違法
  性程度極高，對被上訴人屬重大背信行為，而判准被上訴人之
  請求，且已確定。因上開日本法院確定判決無民事訴訟法第40
  2 條第1 項各款事由，不待我國法院之承認即自動發生承認效
  力，而該判決為形成判決，自確定時起兩造婚姻關係不存在，
  上訴人就不存在之婚姻請求判決離婚，顯無權利保護之必要。
  再者，兩造已無法維持婚姻，惟係可歸責於上訴人之通姦行為
  所致，亦不得依民法第1052條第2 項請求判決離婚等語置辯。
  於本院聲明如主文所示。
四兩造不爭執事項如下：
（一）兩造於93年1 月3 日在臺灣結婚，並於93年2 月24日辦理結婚
  登記，而同住在高雄市○○○路○號○樓之○，嗣被上訴人
  於94年8 月返回日本產下未成年子女丙○○（○○年○月○○日生
  ，身分證字號Ｚ000000000）後再回臺，其後因居留到期，於95
  年4 月間返回日本，預計同年5 月回臺，惟回臺前丙○○生病
  住院，被上訴人遂滯日照顧。
（二）兩造於被上訴人在日本期間起爭執，被上訴人遂拒絕返台。
（三）被上訴人於96年5月1日向日本法院對上訴人提起離婚訴訟，由
  日本大阪家庭裁判所以平成19年（家）第200 號受理後，於
  97年4 月18日以中間判決駁回上訴人無管轄權之主張，認定該
  法院就兩造之離婚訴訟有管轄權，又於98年10月27日就兩造離
  婚訴訟認定上訴人與被上訴人之母丁○○○於兩造結婚前後有
  違背倫常之性行為，宣判准被上訴人與上訴人離婚，及對於未
  成年子女丙○○權利義務之行使或負擔由被上訴人任之，另上
  訴人應每月給付被上訴人扶養費5萬日圓、3百萬日圓非財產上
  損害賠償，業已確定。
五協商整理兩造爭點如下：
（一）兩造已經日本法院判決離婚確定而無婚姻關係，上訴人得否再
  請求判決離婚？
（二）被上訴人自95年4月間返回日本迄今未回上訴人設籍之住所，
  是否惡意遺棄上訴人，而有民法第1052條第1項第5款之判決離
  婚事由？
（三）被上訴人拒絕攜兩造所生之子丙○○返臺同居而提起離婚訴訟
  ，及拒絕上訴人依日本大阪家庭裁判所平成19年（家）第20
  0 號97年4 月18日中間判決探視丙○○，是否已達民法第1052
  條第2 項重大難以維持婚姻之判決離婚事由？如是，係可歸責
  於何造？
（四）對兩造所生未成年長子丙○○權利義務之負擔及行使，由何人
  任之，始符合其最佳利益？
六兩造已經日本法院判決離婚確定而無婚姻關係，上訴人得否再
  請求判決離婚？
（一）按依民事訴訟法第402 條之立法體例，係以外國法院之確定判
  決在我國認其具有效力為原則，如有該條各款情形之一者，始
  例外不認其效力。此與強制執行法第4 條之1 第1 項規定依外
  國法院確定判決聲請強制執行者，以該判決無民事訴訟法第40
  2 條各款情形之一，並經中華民國法院以判決宣示許可其執行
  者為限，得為強制執行，乃為外國法院確定判決在我國取得執
  行力、得由我國法院據以強制執行之要件規定尚有區別。至於
  該外國法院確定判決之確定力，仍應依該國相關之程序規定為
  斷，不以由我國法院依我國程序相關規定判決賦與為必要（最
  高法院92年度台上字第985 號判決參照）。易言之，外國法院
  之確定判決之承認與執行不同，民事訴訟法第402 條對外國法
  院之確定判決以承認為原則，以不承認為例外，惟各機關均可
  為形式上之審查，承認外國法院判決之效力，如有爭執時，才
  由利害關係人訴請法院確認。
（二）次按外國法院之確定判決，有下列各款情形之一者，不認其效
  力：一依中華民國之法律，外國法院無管轄權者。二敗訴之被
  告未應訴者。三判決之內容或訴訟程序，有背中華民國之公共
  秩序或善良風俗者。四無相互之承認者，民事訴訟法第402 條
  第1 項定有明文。再按婚姻無效或撤銷婚姻，與確認婚姻成立
  或不成立及離婚或夫妻同居之訴，專屬夫妻之住所地或夫、妻
  死亡時住所地之法院管轄。但訴之原因事實發生於夫或妻之居
  所地者，得由各該居所地之法院管轄，民事訴訟法第568 條第
  1 項亦有明文。
（三）經查：被上訴人於96年5月1日向日本法院對上訴人提起離婚訴
  訟，由日本大阪家庭裁判所以平成19年（家）第200 號受理
  後，於97年4 月18日以中間判決駁回上訴人無管轄權之主張，
  認定該法院就兩造之離婚訴訟有管轄權，又於98年10月27日就
  兩造離婚訴訟認定上訴人與被上訴人之母丁○○○於兩造結婚
  前後有違背倫常之性行為，宣判准被上訴人與上訴人離婚，並
  已確定一節，為兩造所不爭執（見本院卷（二）第24頁、第43頁）
  ，並有兩造不爭執其真正之日本大阪家庭裁判所以平成19年（
  家）第200 號判決（下稱系爭日本判決）暨確定證明書等影
  本及中譯本在卷可稽（見本院卷（二）第8 頁至第15頁、第32頁至
  第33頁、第23頁、第43頁）。足認被上訴人係以上訴人與被上
  訴人之母丁○○○於兩造結婚前後有違背倫常之性行為，而該
  行為發生地為被上訴人現居所地日本國境內，亦即日本法院判
  決兩造離婚訴之原因事實發生於妻之居所地，則揆諸前揭民事
  訴訟法第568 條第1 項及第402 條第1 項第1 款規定，日本法
  院乃有管轄權。次查：上訴人於日本法院審理離婚訴訟時，已
  委任訴訟代理人清河雅孝應訴，且親自到庭自認與被上訴人之
  母丁○○○有違背倫常之性行為一節，亦有上訴人不爭執其真
  正之系爭日本判決影本及中譯本在卷可憑（見本院卷（二）第8 頁
  至第15頁），足認敗訴之上訴人並非未應訴。再查：上訴人於
  日本法院審理離婚訴訟時自認有通姦行為，核與證人丁○○○
  證述情節相符，乃經系爭日本判決認定綦詳而據以判決離婚一
  情，有該日本判決附卷可佐。因通姦亦為我國民法第1052條第
  1 項第2 款判決離婚之事由，則日本判決內容或訴訟程序，顯
  未有背中華民國之公共秩序或善良風俗。末查：上訴人不爭執
  被上訴人所為日本法院並無具體拒絕承認我國法院判決前例之
  主張（見本院卷（二）第43頁、第39頁至第40頁），復未提出日本
  法院有拒絕承認我國法院判決前例，則依首揭說明，形式上應
  認系爭日本判決有效力。是以，被上訴人主張兩造之婚姻業經
  日本判決離婚確定等語，應屬可採。
（四）末按「原告之訴或被告之反訴有無理由，應依事實審言詞辯論
  終結時之狀態決之。本件被上訴人在第一審主張上訴人惡意遺
  棄被上訴人，據以提起請求離婚之本訴。上訴人利用本訴程序
  提起反訴，主張被上訴人惡意遺棄，並受被上訴人繼母不堪同
  居之虐待，求為判決離婚，並命被上訴人給付贍養費30萬元。
  第一審就本訴部分判決准被上訴人與上訴人離婚，反訴部分駁
  回上訴人之反訴，此項判決已於68年11月10日送達上訴人，有
  卷附送達證書足據。本訴部分之判決，未據上訴人對之提起上
  訴，應於民事訴訟法第410 條所定20日之上訴期間屆滿時（即
  68年11月30日）確定，該部分判決係判決准被上訴人與上訴人
  離婚，於判決確定時，即生消滅兩造間婚姻關係之效力，殊無
  於婚姻關係消滅後，仍許請求離婚之理。雖上訴人於法定期間
  內對於反訴部分之判決提起上訴，惟兩造間之婚姻關係既因本
  訴判決確定而消滅，此項婚姻關係消滅之狀態．於原審言詞辯
  論終結前即已存在（本院按：原審係於69年1 月18日辯論終結
  ），自不許上訴人在原審更以反訴為離婚之請求及此離婚原因
  請求給付贍養費」，最高法院69年度台上第1101號判決可資參
  照。易言之，夫妻之離婚請求權各異，固為不同之訴訟標的，
  然一方訴請離婚勝訴確定，夫妻雙方間之婚姻關係即告解消，
  則他方離婚請求權附麗之基礎即已喪失，無從形成訴訟標的法
  律關係，殊無於婚姻關係解消後，仍許請求離婚之理。是以他
  方於婚姻關係解消後向法院訴請離婚，乃欠缺訴之利益，應以
  判決駁回。
（五）經查：兩造之婚姻關係既已經日本判決離婚確定解消，業如前
  述，則依上開說明，上訴人之離婚請求權顯失其附麗，無從訴
  請離婚，乃欠缺訴之利益，應不予准許。
七被上訴人自95年4 月間返回日本迄今未回上訴人設籍之住所，
  是否惡意遺棄上訴人，而有民法第1052條第1項第5款之判決離
  婚事由？被上訴人拒絕攜兩造所生之子丙○○返臺同居而提起
  離婚訴訟，及拒絕上訴人依日本大阪家庭裁判所平成19年（家
  ）第200號97年4月18日中間判決探視丙○○，是否已達民法
  第1052條第2 項重大難以維持婚姻之判決離婚事由？如是，係
  可歸責於何造？對兩造所生未成年長子丙○○權利義務之負擔
  及行使，由何人任之，始符合其最佳利益？
  因上訴人不得再請求判決離婚，則其主張離婚之事由及附帶請
  求事由，本院自無庸再予審酌，併此敘明。
八綜上所述，上訴人主張本於民法第1052條第1項第5款、第2 項
  請求判決准與被上訴人離婚，及對於未成年子女丙○○權利義
  務之行使或負擔，由上訴人任之，為無理由，應予駁回。
九據上論結，本件變更之訴為無理由，依民事訴訟法第449條第1
  項、第78條，判決如主文。
中    華    民    國    98    年    12    月    30    日
                            民事第四庭
                                審判長法官  蔡文貴
                                法      官  黃科瑜
                                法      官  謝靜雯
以上正本證明與原本無異。
如對本判決上訴，須於判決送達後20日內向本院提出上訴狀，其
未表明上訴理由者，應於上訴後20日內向本院提出上訴理由書（
均須按他造當事人之人數附繕本）。上訴時應提出委任律師或具
有律師資格之人之委任狀，並依附註條文規定辦理。
中    華    民    國    98    年    12    月    30    日
                                書  記  官  唐奇燕
附註：
民事訴訟法第466 條之1 ：對於第二審判決上訴，上訴人應委任
律師為訴訟代理人，但上訴人或其法定代理人具有律師資格者，
不在此限。
上訴人之配偶、三親等內之血親、二親等內之姻親，或上訴人為
法人、中央或地方機關時，其所屬專任人員具有律師資格並經法
院認適當者，亦得為第三審訴訟代理人。第1 項但書及第2 項情
形，應於提起上訴或委任時釋明之。





司法院資訊處製作；財團法人民間司法改革基金會備份。
